【裁判字號】    98,上易,502
【裁判日期】    980506
【裁判案由】    重利
【裁判全文】
臺灣高等法院臺中分院刑事判決         98年度上易字第502號
上  訴  人
即  被  告  乙○○
上列上訴人因重利案件，不服臺灣臺中地方法院97年度易字第46
84號中華民國97年12月30日第一審判決（起訴案號：臺灣臺中地
方法院檢察署97年度偵字第 15599號），提起上訴，本院判決如
下：
    主  文
上訴駁回。
    事  實
一、乙○○前曾因於民國九十六年間，向真實姓名、年籍均不詳
    、綽號「阿吉」之成年男子借貸金錢，其利息計算方式為每
    貸放本金新臺幣（下同）一萬元，十日為一期，每期利息一
    千元，而業已知悉前開綽號「阿吉」之成年男子有乘人急迫
    貸與金錢而收取與原本顯不相當重利之行為；且因上開綽號
    「阿吉」之成年男子告知其每介紹一人前來借款，將可獲得
    五百元之代價。竟與前揭綽號「阿吉」之成年男子共同基於
    乘他人急迫貸以金錢，而取得與原本顯不相當之重利之犯意
    聯絡，於九十七年六月六日，乘曾與其為同鄉關係之甲○○
    （已成年）急於繳付房租、車輛貸款等款項而急迫需款之際
    ，以電話聯絡上開綽號「阿吉」之成年男子前往臺中市○○
    ○路「新天地餐廳」附近，並與甲○○前至上開地點，由上
    揭綽號「阿吉」之成年男子貸款二萬元與甲○○，計息方式
    為每十日為一期，每期利息二千元，實際上僅交付借款一萬
    八千元（預扣第一期利息二千元），且要求甲○○簽發面額
    四萬元之本票一張（票號：ＷＧ0000000號，已扣案
    ）作為擔保，以上開方式乘甲○○急迫而貸以金錢，並取得
    與原本顯不相當之重利。嗣因甲○○無力繳付前開重利，乃
    報警處理，並配合警方撥打電話與綽號「阿吉」之成年男子
    ，約定於九十七年六月十七日下午七時三十分許，在臺中市
    北屯區○○路與興安路路口清償款項，乃為警在上址當場查
    獲前來收款之乙○○，並在其身上起獲前開本票一張扣案（
    乙○○於為警查獲後，復於九十七年七至九月間某二日，向
    甲○○收取本息二次，每次各三千元）。
二、案經臺中市警察局第五分局報請臺灣臺中地方法院檢察署檢
    察官偵查起訴。
    理  由
壹、程序部分：
    按被告以外之人於審判外之陳述，雖不符刑事訴訟法第一百
    五十九條之一至第一百五十九條之四之規定，而經當事人於
    審判程序同意作為證據，法院審酌該言詞陳述或書面陳述作
    成時之情況，認為適當者，亦得為證據。當事人、代理人或
    辯護人於法院調查證據時，知有第一百五十九條第一項不得
    為證據之情形，而未於言詞辯論終結前聲明異議者，視為有
    前項之同意，刑事訴訟法第一百五十九條之五第一項、第二
    項分別定有明文。本件有關以下所引用被告以外之人於審判
    外之言詞或書面陳述，包括證人即告訴人甲○○於警詢、偵
    查時的陳述，均為被告以外之人於審判外之陳述，且不符刑
    事訴訟法第一百五十九條之一至第一百五十九條之四之規定
    ，原均無證據能力。但檢察官及被告，於本件本院言詞辯論
    終結前，均未對上述證人前揭陳述之證據能力表示異議。而
    本院依據該等言詞陳述或書面作成時之情況觀察，認均無非
    法或不當取證之情事，且亦無顯不可信之情況，故認為適當
    而均得以作為證據，是各該證據依刑事訴訟法第一百五十九
    條之五之規定，均具有證據能力，本院自得將之採為認定犯
    罪事實之證據，附此敘明。
貳、實體部分：
一、本件被告乙○○於偵查及原審固坦認有於上揭時、地，介紹
    急迫需款之被害人甲○○向綽號「阿吉」之成年男子借款二
    萬元，利息計算方式為每十日一期，每期利息二千元，且伊
    係於九十七年六月十七日下午七時三十分許，在臺中市○○
    區○○路與興安路路口，因前來向被害人甲○○收款，乃為
    警當場查獲，警方並在其身上起獲被害人甲○○借款時簽發
    交付與綽號「阿吉」成年男子之本票一紙扣案等情不諱；然
    矢口否認有何與綽號「阿吉」之成年男子共同重利之犯行，
    辯稱：伊係基於與被害人甲○○間之同鄉情誼，才介紹被害
    人甲○○向綽號「阿吉」之成年男子借款，且為警查獲時，
    係因伊已代替被害人甲○○向綽號「阿吉」之成年男子清償
    本金一萬元，綽號「阿吉」之成年男子才會交付伊本票，由
    伊前來向被害人甲○○收款，伊並無重利之犯意云云。惟查
    ：
  (一)被告於原審審理時供承伊前曾向綽號「阿吉」之成年男子借
    款，已知悉綽號「阿吉」之成年男子有放款重利之行為，且
    綽號「阿吉」之成年男子曾告知伊每介紹一人前來借款，可
    取得五百元之代價等語等情；又被告確有於九十七年六月六
    日，因獲知被害人甲○○急迫需款，乃以電話聯絡綽號「阿
    吉」之成年男子前至臺中市○○○路「新天地餐廳」附近，
    並與被害人甲○○一同前往上開處所，由綽號「阿吉」之成
    年男子重利貸款與被害人甲○○等情，參以被告其後確有參
    與重利放款之收取本息之行為（此據證人即被害人甲○○於
    九十七年十月二十九日偵訊時證述明確），是被告與綽號「
    阿吉」之成年男子間，有重利放款之犯意聯絡甚明。
  (二)雖被告以伊於為警查獲前，已事先代替被害人甲○○清償本
    金一萬元與綽號「阿吉」之成年男子，乃由伊於為警查獲當
    日，持被害人甲○○借款時簽發交付與綽號「阿吉」之成年
    男子供擔保借款之本票一紙，前往向被害人甲○○收款，伊
    係為收取自己代被害人甲○○清償之款項，並非代綽號「阿
    吉」之成年男子向被害人甲○○收取本息云云置辯。然被告
    於警詢時陳稱：「（問：為何你會持有甲○○簽立之本票一
    張？）因為我介紹甲○○向「阿吉」借錢，所以「阿吉」要
    我背書並負責向甲○○收取相關之利息及本金。」等語，並
    未提及其曾幫被害人甲○○清償本金一萬元之事，且依被告
    所辯，其僅代替被害人甲○○清償本金一萬元，並未償還全
    部之貸款本金，則於被告未向綽號「阿吉」之成年男子給付
    被害人甲○○積欠之全部借款本金之情形下，綽號「阿吉」
    之成年男子自無可能將上開供以擔保全部債權之本票一紙交
    付與被告，由被告持以向被害人甲○○收取被告自己代被害
    人甲○○清償之部分本金之理，被告上開所辯，委無可採。
    從而，被告為警查獲時，係依接獲被害人甲○○來電之綽號
    「阿吉」成年男子之指示，持前開扣案之本票一張，向被害
    人甲○○收取重利本息，足以認定。
  (三)而雖扣案之本票一紙背面，確有被告之簽名，有上開扣案之
    本票一件在卷可憑（附於中分五偵字第０九七００二０七六
    號卷內）。然依前揭所載之事證，被告與綽號「阿吉」之成
    年男子約定介紹重利放款之代價在先，且主動撥打電話聯絡
    綽號「阿吉」之成年男子前往約定地點重利放款與急迫需款
    之被害人甲○○，並實際參與收取重利放款本息之行為，被
    告與綽號「阿吉」之成年男子間，顯具有重利之犯意聯絡及
    行為分擔而為共同正犯無訛；被告於重利放款與被害人甲○
    ○時，在前開本票背面簽名背書，應僅係為利於其出面向被
    害人甲○○收取本息而為警查獲之際，圖以供卸責說詞所為
    之舉動甚明。此外，復有證人即被害人甲○○於偵訊及原審
    審理時之證述、承辦員警製作之職務報告一件在卷可佐，本
    件事證明確，被告犯行洵堪認定。
二、核被告所為，係犯刑法第三百四十四條之重利罪。被告與真
    實姓名、年籍不詳、綽號「阿吉」之成年男子間，有犯意聯
    絡與行為分擔，應論以共同正犯。
三、原審以本案被告之前揭事證明確，並審酌被告之素行、犯罪
    之動機、目的係為圖一己之私利、手段、重利計息之方式、
    對被害人甲○○所生之損害及被告犯罪後之態度等一切情狀
    ，量處如原審判決主文所示之刑，並諭知易科罰金之折算標
    準。復敘明扣案之本票一張，雖係被告與綽號「阿吉」之成
    年男子因本件犯罪所取得之物，惟前開本票一張既係供以擔
    保被害人甲○○所借款項之債權之用，是被告及綽號「阿吉
    」之成年男子就借款之本金及合法之法定利息部分，對借款
    人即被害人甲○○仍有請求權，爰不併予宣告沒收。經核其
    認事用法，並無違誤，量刑亦屬妥適，被告提起上訴猶執前
    詞否認有何重利犯行，並未提出其他有利之證據及辯解，其
    上訴並無理由，應予駁回。
四、被告經合法傳喚，無正當理由而未到庭，爰不待其陳述逕行
    判決。
據上論斷，應依刑事訴訟法第371條、第368條，判決如主文。
本案經檢察官丙○○到庭執行職務。
中    華    民    國    98    年     5    月     6    日
            刑事第一庭    審判長法  官  陳  紀  綱
                                法  官  姚  勳  昌
                                法  官  張  智  雄
以上正本證明與原本無異。
不得上訴。
                                書記官  詹  雅  婷
中    華    民    國    98    年    5     月    6     日
附錄論罪科刑法條
刑法第三百四十四條：
乘他人急迫、輕率或無經驗貸以金錢或其他物品，而取得與原本
顯不相當之重利者，處一年以下有期徒刑、拘役或科或併科一千
元以下罰金。


司法院資訊處製作；財團法人民間司法改革基金會備份。
